【裁判字號】    95,上易,748
【裁判日期】    970610
【裁判案由】    確認派下權不存在
【裁判全文】
臺灣高等法院民事判決                 95年度上易字第748號
上  訴  人  丁○○
訴訟代理人  陳井星律師
複  代理人  張峪嘉律師
參  加  人  乙○○
            丙○○
上  一  人
訴訟代理人  黃心賢律師
共      同
訴訟代理人  楊金順律師
複  代理人  游朝義律師
被  上訴人  甲○○
訴訟代理人  吳  麒律師
            陳哲民律師
            蕭介生律師
            牛湄湄律師
上列當事人間確認派下權不存在事件，上訴人對於中華民國95年
7月10日臺灣臺北地方法院95年度訴字第1966號第一審判決提起
上訴，本院於97年5月27日言詞辯論終結，判決如下：
    主  文
上訴駁回。
第二審訴訟費用由上訴人負擔。參加費用由參加人負擔。
    事實及理由
壹、程序部分：
一、按確認之訴，衹須主張為訴訟標的之法律關係或其他事項之
    存否有不明確者，以其利害關係相對立而有爭執該權利或法
    律關係之人為被告者，其當事人即為適格（最高法院81年台
    上字第2825號、76年台上字第242號判決參照）。本件上訴
    人主張其為「祭祀公業周元榮、周元榮公榮文公、周元榮公
    、周榮文」（下稱系爭祭祀公業）之派下員（見派下員名冊
    影本，原審卷第10頁），被上訴人並非系爭祭祀公業之派下
    員等情，惟為被上訴人所否認，依前揭說明，本件兩造之當
    事人即屬適格。
二、次按確認法律關係成立或不成立之訴，非原告有即受確認判
    決之法律上利益者，不得提起之，民事訴訟法第247條前段
    定有明文；又所謂「確認判決之法律上利益」，係指法律關
    係之存否不明確，致其私法上地位有受侵害之危險，而此項
    危險得以對於被告之確認判決除去之者而言（最高法院42年
    台上字第1031號判例參照）。查本件上訴人認被上訴人對於
    系爭祭祀公業之派下權不存在，惟被上訴人則主張伊為系爭
    祭祀公業派下員周國清之子，享有派下權等情，致有雙方爭
    執之法律不安狀態，須以確認之訴之判決將之除去，故上訴
    人提起本件訴訟，應認具有即受判決之確認利益。
三、又按就兩造之訴訟有法律上利害關係之第三人，為輔助一造
    起見，於該訴訟繫屬中，得為參加，民事訴訟法第58條第1
    項定有明文。而所稱「有法律上利害關係之第三人」，係指
    第三人在私法或公法上之法律關係或權利義務，將因其所輔
    助之當事人受敗訴判決有致其直接或間接影響之不利益之人
    （最高法院94年台抗字第1183號判決參照）。本件參加人乙
    ○○、丙○○主張其為本祭祀公業之派下員，因被上訴人僭
    稱其為系爭祭祀公業之派下員，致其所得分配之財產權縮減
    ，對於本訴有法律上利害關係，為此輔助上訴人一造，聲明
    參加訴訟等語（見本院卷1第228頁），參加人為系爭祭祀公
    業支派下員，有台北市大安區公所所保存之系爭祭祀公業派
    下員名冊及子孫系統表、甲○○造報之系爭祭祀公業繼承變
    動派下員名冊可證（外放資料）。本件派下權存在與否之爭
    議，顯然影響系爭祭祀公業本身及全體派下之財產、身分之
    利益，參加人為維護自身及其他派下權益，自具有法律上利
    害關係；況本件參加人亦否認被上訴人派下權之存在，為避
    免裁判歧異及紛爭擴大，其輔助上訴人，聲請參加訴訟，自
    應准許。
四、又，原審80年度訴字第3185號事件係由系爭祭祀公業派下員
    周金海、周火旺以被上訴人並非系爭祭祀公業派下員為由，
    向原審提起確認被上訴人派下權不存在事件乙節，有卷附原
    審80年度訴字第3185號民事判決可稽，本件與該案之當事人
    顯非同一，故不生既判力或爭點效問題。
貳、實體部分：
一、上訴人起訴主張：伊為系爭祭祀公業之派下員，被上訴人並
    非系爭祭祀公業之派下員，卻於該祭祀公業內行使派下員權
    利，為此請求確認被上訴人對於系爭祭祀公業之派下權不存
    在等語。
    參加人陳稱：被上訴人之祖父周招讚之父為「周接」，而周
    接之父為「周待」，並非系爭祭祀公業之15世子孫「周嘉景
    」，則周接及其子孫自非系爭祭祀公業派下。況周招讚前經
    廖全收養為養子，嗣於收養關係終止後並入贅為廖全之婿，
    已喪失對於其生父周接之繼承權，縱周接確為系爭祭祀公業
    之派下子孫，周招讚之子周國清及其子即被上訴人甲○○對
    於周接亦無繼承權，被上訴人對於系爭祭祀公業自無派下權
    等語。
二、被上訴人則以：系爭祭祀公業派下員曾向臺灣臺北地方法院
    以80年度訴字第3185號事件，提起確認伊對該祭祀公業派下
    權不存在之訴（下稱前案），故上訴人顯為同一事件再行起
    訴；且前案亦認定伊為該公業之派下子孫，自享有派下權等
    語，資為抗辯。
三、原審對於上訴人之請求，判決上訴人敗訴，上訴人不服，提
    起上訴，聲明：(一)原判決廢棄；(二)確認被上訴人對於系爭祭
    祀公業之派下權不存在；(三)第一、二審訴訟費用由被上訴人
    負擔。被上訴人則聲明：上訴駁回。
四、經查：(一)被上訴人甲○○之父為周國清，周國清之父為周招
    讚。(二)甲○○為系爭祭祀公業派下員名冊及子孫系統表所載
    之派下員。(三)訴外人周火旺、周金海前以被上訴人非系爭祭
    祀公業之派下員等為由，向臺北地方法院提起80年度訴字第
    3185號確認派下權不存在事件，業經判決駁回確定在案，為
    兩造所不爭執，並有戶籍謄本、系爭祭祀公業派下員名冊、
    子孫系統表、臺灣臺北地方法院80年度訴字第3185號民事判
    決暨確定證明書可證（見本院卷1第204頁、臺北市大安區公
    所函附之派下員名冊及子孫系統表、原審卷第63至68頁），
    堪信為真實。
五、系爭和調解書（其上記載周國清為派下員）之證據能力如何
    ？經查：
  (一)按民事訴訟法第352條第2項規定，私文書固應提出其原本；
    惟不能提出文書之原本者，法院依其自由心證斷定該文書繕
    本或影本之證據力，同法第353條第2項定有明文，故文書之
    繕本或影本仍具證據能力。
  (二)本件上訴人雖主張前案（即臺北地方法院80年度訴字第3185
    號）認定被上訴人甲○○之派下權有無之事件，法院所依憑
    之和解調書僅為影本，而被上訴人復未能提出系爭和調解書
    之原本，則系爭和調解書是否為真正，仍有疑問云云。惟查
    ，被上訴人雖未能提出系爭和調解書之原本，然系爭和調解
    書既為日治時期昭和18年（即民國32年）間所立，距今年代
    久遠，且臺北地方法院亦已查無該院32年度和字第1號周罩
    等和調解書事件之民事卷宗等情，有上訴人所提臺北地方法
    院75年5月26日北院檔字第16989號函可證（見本院卷1第12
    頁），本院依民事訴訟法第277條但書規定，基於公平原則
    ，認強令被上訴人提出系爭和調解書之原本，亦難符事理之
    平，是依前揭說明，應認系爭和調解書具證據力。
  (三)本院依職權調閱本院75年上字第1612號民事確認派下權事件
    卷宗，經核系爭祭祀公業之派下員周進前曾於該事件審理中
    到庭證稱：伊父親周元成是良字號廷蔭房；和調解書及決議
    書伊均有見過；伊伯公告訴伊祭祀公業成立於乾隆50年，共
    分溫、良、恭、儉、讓5房，選任管理人時，伊代表伊父親
    參加等語（見上開民事事件卷1第167頁）；派下員周水土則
    證稱：伊為恭字必民房，伊父親是周火旺，伊見過和調解書
    等語（見同上卷第168頁）；派下員周兩泉復證稱：伊係良
    字號廷蔭房，伊父親為周安；伊於祭祖時，見過和解調書及
    選任決議書等語（見同上卷第169頁）；派下員周江生並證
    稱：伊為周金朝之子，溫字號廷勳房；和調解書及決議書伊
    均有見過，內容均是實在的，周罩死後，其子周天送給伊的
    ，伊為廷勳房之管理人等語（見同上卷第171頁）；派下員
    周玉仁另證稱：伊屬溫字號廷潤房，昭和20年選任管理人，
    伊親自參加；管理人選任決議書及和解調書均係實在等語（
    見同上2第137-138頁、第145-146頁），並有系爭和解調書
    附卷可稽（見原審卷第83至104頁），堪信系爭和調解書之
    影本應具民事訴訟程序上之形式證據力。
  (四)依上述「祭祀公業周元榮同周元榮公派下昭和拾八年和字第
    一號和調解書」之內容所示，其上載有派下員周國清，溫字
    號廷潤房，本籍設於臺北市大安字龍安坡四十二番地等情，
    核與周招讚之子周國清於日治時期之戶籍謄本記載相符（見
    被上訴人及參加人所提周招讚乙戶於日治時期之戶籍謄本，
    本院卷1第268頁、卷2第117-1頁）。此外，本院復依職權向
    臺北市大安區公所調取系爭祭祀公業之原始繼承系統表及派
    下員名冊，被上訴人甲○○（派下員編號315）經載明為派
    下員周國清（派下員原號156）之次男等情，亦有臺北市大
    安區公所96年3月27日北市安民字第09630735400號函附之「
    祭祀公業周元榮、周元榮公榮文公、周元榮公、周榮文派下
    子孫系統表」可佐，上開系統表並經系爭祭祀公業561位派
    下員之簽章確認，益徵系爭和調解書影本所載周國清為派下
    員乙節為真。被上訴人為周國清之次子，亦為派下員乙節，
    堪信為真實。
六、周國清之父周招讚是否出養給廖全為養子，並為廖全之養女
    王氏陳所招贅？經查：
  (一)上訴人主張：被上訴人之祖父周招讚於明治30年8月30日經
    廖全收為「養子婿」而入廖全戶籍，就系爭祭祀公業已不具
    派下權云云，固據提出周招讚於日據時代之戶籍謄本為證（
    見本院卷1第13頁、本院卷2第122-1頁）。惟查，上述戶籍
    謄本關於周招讚之記載部分，其「前戶主續柄榮稱職業
    」乙欄，雖登載「前戶主廖全『養子』婿」等語，然於「養
    子」二字上業經畫線刪除，則上訴人主張周招讚為廖全之養
    子乙節，是否屬實，已有可疑。
  (二)依日治時期戶口調查簿常見之記載用詞中，倘有收養關係建
    立時，多於戶籍謄本事由欄中記載「養子緣組」等字樣，然
    於周招讚之戶籍謄本中，僅記載其為「周接次男，明治三十
    年八月三十日入籍，婚姻入戶」等語，並無任何成立收養關
    係之記載。再依參加人所提周招讚之戶籍謄本事由欄之浮貼
    頁，其上亦明確記載周招讚為「廖全婿」，對於其是否為廖
    全「養子」之部分，隻字未提，堪信周招讚應為前戶主廖全
    之「女婿」；而「養子」部分之記載，則係誤寫而經畫線刪
    除。
  (三)至於上訴人主張日治時期戶籍登記「婿養子」係指男子入贅
    ，並經收為養子等情，其記載方式不僅與本件「養子婿」之
    記載情形不同，且周招讚戶籍謄本上之「養子」二字亦經畫
    線刪除，業如前述，上訴人援引「婿養子」之民事習慣，用
    以解釋周招讚之上述戶籍登記資料，顯屬無據。
  (四)又依戶籍謄本所載，周招讚與周王氏陳所生長子廖兩旺，及
    廖兩旺之妻廖林氏碧玉、子廖朝民、廖家和、女廖氏寶玉等
    5人之「續柄欄」，均係記載「同居人」，至周招讚其餘子
    女周氏阿葉、周國清、周賜福、周氏瑞雲及周氏阿枝等5人
    之「續柄欄」，則係分別記載「長女」、「次男」、「三男
    」、「次女」、「三女」，足見除廖兩旺外，周招讚仍有其
    他子女承繼周氏香脈，從而，自不能以其長子廖兩旺係承繼
    廖氏香脈，即謂周招讚係入贅廖家或被廖全收養。
七、參加人主張：(一)訴外人周龍光前於79年1月8日曾提出「周姓
    直系子孫系統表」經臺北地方法院公證處公證在案，依該系
    統表所載，甲○○之父為周國清，周國清之父為招讚公（即
    周招讚），周招讚之父為接公（即周接），周接之父則為嘉
    景公（即周嘉景），然依周接於日治時期之戶籍謄本所載，
    周接父名為「周待」而非「周嘉景」，故上述系統表顯為被
    上訴人偽造篡改云云。(二)周接（安政元年出生，見本院卷2
    第141頁周接之戶籍謄本）若為周嘉景之長子，應為16世「
    周錐」之兄，其年齡必大於周錐。然依周錐之子周宗瑾之日
    據時代戶籍謄本所載，周宗瑾之母許氏桂與周錐於嘉永6年
    結婚時（見本院卷2第193頁），周接尚未出生，故該「周接
    」絕非周錐之兄，亦非15世周嘉景之子云云。惟查：
  (一)原審90年度訴字第6339號事件，法院向大安區公所所調取之
    系爭和解調書及系爭派下系統表所示，甲○○之父周國清為
    系爭和解調書後附系爭祭祀公業派下員名簿所列派下員 (編
    號155)，其派下系統為：「周嘉景-周待-周接-周招讚-周國
    清」。經本院95年度重上字第573號事件核閱上開派下系統
    之記載，與兩造所分別提出之日據時期戶籍資料記載相符等
    情，有本院95年度重上字第573號確定判決可證（見本院卷2
    第19 -20頁）。
  (二)上開「周姓直系子孫系統表」係依據臺北市文獻委員會保存
    之檔案資料「武功蘇周連氏祖譜」內周系第3頁、第11頁、
    第18頁影本所製作，並經公證人核對其內容與臺北市文獻委
    員會所保存之資料原件相符等情，業據該公證書於本旨內載
    明（見本院卷2第143頁)。訴外人周獻堂等人之聲請書（見
    本院卷2第178頁）、聯合報文化基金會國學文獻館之回函（
    見本院卷2第190頁）均為私文書，前者係對台北市大安區公
    所提出申請；後者僅檢附藏書資料，均不足以證明「武功蘇
    周連氏族譜」，係被上訴人所偽造篡改。
  (三)依參加人所提出之兩份「蘇周連氏族譜」均屬私文書，其內
    容亦有出入（按第1份族譜：周系15世為嘉景，16世為聰明
    ，17世為文拱、招讚及聰明並列。聰明不僅列於16世，而且
    同時列在17世，17世聰明的字體明顯與該頁其他字體不符，
    見本院卷2第149頁背面；第2份族譜：周系15世為嘉景，16
    世為聰明，17世為文拱、招讚及買並列，見本院卷2第151頁
    ），上述兩份族譜之內容已有不同，參加人未證明何者為真
    ？及其實質內容為真正，尚難據此單一證據，即認定被上訴
    人甲○○之先祖「周待」非系爭祭祀公業之派下。
  (四)前開「蘇周連氏族譜」之真正，已有疑問，業如前述；戶籍
    謄本所載周宗瑾之父為「周錐」，其是否即為「蘇周連氏族
    譜」中所載之16世「士錐」（見本院卷2第149頁背面、第
    151頁），參加人並未舉證以實其說；參加人依前開資料臆
    測：「該『周接』絕非周錐之兄，亦非15世『周嘉景』之子
    」云云，其推論自失依據（亦與系爭和解調書後附系爭祭祀
    公業派下員名簿所列派下員派下系統順序「『周嘉景』- 周
    待-『周接』-周招讚」（按即周接係周嘉景之孫）不符，附
    予敘明）。
  (五)綜上，本件上訴人及參加人既未就被上訴人並非系爭祭祀公
    業之派下員乙節，舉證以實其說，則其等否認被上訴人之派
    下權云云，自不足取。
八、綜上所述，上訴人依民事訴訟法第247條第1項前段規定，請
    求確認被上訴人對於系爭祭祀公業之派下權不存在，為無理
    由，不應准許。原審為上訴人敗訴之判決，理由雖然不同，
    結果並無不合。上訴意旨指摘原判決不當，求予廢棄改判，
    為無理由，應予駁回。
九、本件事證已臻明確，兩造其餘攻擊、防禦方法及未經援用之
    證據，經本院審酌後認對判決結果不生影響，爰不一一論列
    ，附此敘明。
十、據上論結，本件上訴為無理由，依民事訴訟法第449條第2、
    1 項、第78條，判決如主文。
中    華    民    國    97    年    6    月    10    日
                    民事第十五庭
                        審判長法  官  林恩山
                              法  官  黃國忠
                              法  官  陳雅玲
正本係照原本作成。
不得上訴。
中    華    民    國    97    年    6     月    11    日
                              書記官  劉  瑗


司法院資訊處製作；財團法人民間司法改革基金會備份。
